【裁判字號】    95,簡,722
【裁判日期】    951229
【裁判案由】    水土保持法
【裁判全文】
臺北高等行政法院判決
                                     95年度簡字第722號
原      告  甲○○
被      告  桃園縣政府
代  表  人  乙○○縣長）住同.
上列當事人間因水土保持法事件，原告不服行政院農業委員會中
華民國95年8 月8 日農訴字第0950134353號訴願決定，提起行政
訴訟，本院判決如下：
    主  文
原告之訴駁回。
訴訟費用由原告負擔。
    事  實
一、事實概要：
    原告未先擬具水土保持計畫，送請主管機關核定，擅於其所
    有之桃園縣龜山鄉○路○段○路坑小段342-8地號（屬林口
    特定都市計畫保護區）公告山坡地範圍內土地開挖整地，剷
    除原有植被，改變地形地貌，造成土石裸露，破壞地表及水
    源涵養，違規面積約0.12公頃。經被告派員會同相關單位人
    員及原告於民國95年4月20日赴現場會勘認定違規屬實，以
    其違反水土保持法第12條第1項第4款及第23條第2項規定，
    依據同法第33條第1項第2款規定裁處原告新臺幣（下同）7
    萬元罰鍰。原告不服，提起訴願，經遭駁回，遂向本院提起
    行政訴訟。
二、兩造聲明（本案不經言詞辯論，聲明及陳述依兩造之書狀記
    載）：
  (一)原告聲明：
    1.訴願決定及原處分均撤銷。
    2.訴訟費用由被告負擔。
  (二)被告聲明：
    1.駁回原告之訴。
    2.訴訟費用由原告負擔。
三、兩造之爭點：原告於公告山坡地範圍內整地，是否有違水土
    保持法第12條第1 項第4 款及第23條第2 項規定，而應處以
    罰鍰？
  (一)原告主張之理由：
    1.本件為單純老百姓不熟悉法令，已按一般認知合法申請、
      處理，無意觸犯法令。
    2.獲准整地期間恰巧隔壁林地342-9 未經申請開闢馬路，被
      告派員制止，誤認為同一案件或避免被檢舉不公平而一併
      處罰。
    3.經告知有違法之慮後，原告均配合被告指導植生，現已恢
      復95%以上，比未整地前更具保持美觀及安全。
    4.提供95年9 月20日桃園縣政府水土保持局再度會勘現場照
      片，顯示已植生並且恢復原狀。
  (二)被告主張之理由：
    1.原告先向桃園地政事務所申請土地複丈，因現場雜草叢生
      無法施測，請原告先行排除現場障礙物再續辦複丈作業，
      原告再向桃園縣龜山鄉公所申請除草、整地、以利釘樁，
      經桃園縣龜山鄉公所函覆原告說明2 事項：本件有涉及水
      土保持部分仍請向主管機關申請，原告遂向桃園縣政府農
      業發展局申請，經桃園縣政府農業發展局於95年1 月4 日
      以府農務字第0940368578號函覆原告，其中說明2 事項略
      謂：本件除草及美化環境可逕為辦理農業使用，另有關整
      地部分以原地整理，並在土石不移出不運入不變更地形地
      貌便利丈量作業之情況下同意辦理。另桃園縣政府水務局
      95 年4月20日會勘後，於95年4 月27日會簽桃園縣政府農
      業發展局就本件請提供意見，並就該地段目前使用情形認
      定，是否符合原告所申請事項，經其認定並未同意其開挖
      整地，且現場已變更地形地貌，也已逾越其核准範圍。
    2.原告所稱隔壁鄰地同段342-5 地號違規開闢道路，當時經
      共同會勘後，為另一個違規使用行為，被告已另案裁處罰
      鍰在案，而非原告所稱一併裁罰，如今經被告裁罰後為迴
      避其責又推託他人，實不足採信。另查原告為方便土地利
      用及急於出售土地牟利，假借除草、整地美化環境、及釘
      樁之名，擅自以機具開挖整地剷除植被，確實造成土石裸
      露，破壞地表及水源涵養，影響該區自然生態及環境景觀
      ，亦未依規定實施水土保持之處理與維護及做妥臨時防災
      措施，倘遇豪大雨當然有造成水土流失之虞，不但違法亦
      不合規定使用，原告所提之行政訴訟實為無理由。
    3.本件行政處分均依水土保持法相關規定為之，應屬適法：
      原告所有坐落於桃園縣龜山鄉○路○段○路坑342-8 地號
      山坡地內土地（使用分區：林口特定都市計畫保護區、地
      目：林）係屬位於行政院85年1 月13日台85農水01335 號
      函核定暨省府85年3 月6 日85農水字第12314 號函公告之
      山坡地，其水土保持技術規範，亦經行政院農業委員會於
      85年8 月6 日85農林字第5030375 號函公告在案。是以系
      爭土地如欲開挖整地，即應依水土保持法第8 條第1 項第
      5 款及同法第12條第1 項之規定，都必須向主管機關（被
      告）提出申請核准，並擬具水土保持計畫送審；此乃因山
      坡地擅自違規使用極易造成土石流失，破壞景觀、生態及
      環境或致生公共危險，且系爭土地坐落於高山與平地間為
      重要之土地資源，負有涵養水源，穩定坡面與國土保安之
      功能，亦是環境保護敏感地區，且本案違規現場緊鄰道路
      及民宅，倘因使用不當而發生災害（土石流失、外溢、崩
      塌），往往極易波及鄰地安全。惟原告並未依前揭規定申
      請核准，擅自在上開土地開挖整地，剷除原有植被，改變
      地形地貌，造成土石裸露（違規面積約0 ．1200公頃），
      影響水土保持、水源涵養功能及自然環境景觀，證據確鑿
      ，有件案違規使用山坡地案件現場會勘紀錄及照片附案可
      稽（卷證4 ）。
    4.最高行政法院31年判字第20號著有判例，按「行政法則之
      違反不以有無故意而異其責任，因之自不能以不明章則為
      希圖免罰之藉口。」行政罰法第8 條亦規定不得因不知法
      規而免除行政處罰責任。此亦為原告所不爭。原告違規事
      證至為明確，自不得以因擅自在上開土地開挖整地，以不
      諳法律常識為由冀求免除申請相關手續，又稱並無違法開
      挖整地脫責。
    理  由
一、按水土保持法第4 條規定：「公、私有土地之經營或使用，
    依本法應實施水土保持之處理與維護者，該土地之經營人、
    使用人或所有人，為本法所稱之水土保持義務人。」；第12
    條第1 項規定：「水土保持義務人於山坡地或森林區內從事
    下列行為，應先擬具水土保持計畫，送請主管機關核定，如
    屬依法應進行環境影響評估者，並應檢附環境影響評估審查
    結果一併送核：1 、從事農、林、漁、牧地之開發利用所需
    之修築農路或整坡作業。2 、探礦、採礦、鑿井、採取土石
    或設置有關附屬設施。3 、修建鐵路、公路、其他道路或溝
    渠等。4 、開發建築用地、設置公園、墳墓、遊憩用地、運
    動場地或軍事訓練場、堆積土石、處理廢棄物或其他開挖整
    地。······」；第23條第2 項規定：「未依第12條至
    第14條規定之1 擬具水土保持計畫送主管機關核定而擅自開
    發者，除依第33條規定按次分別處罰外，主管機關應令其停
    工，得沒入其設施及所使用之機具，強制拆除及清除其工作
    物，所需費用，由經營人、使用人或所有人負擔，並自第一
    次處罰之日起2年內，暫停該地之開發申請。」；第33條第1
    項第2 款規定：「有下列情形之一者，處新臺幣6 萬元以上
    30萬元以下罰鍰：…2、違反第12條至第14條規定之1，未先
    擬具水土保持計畫或未依核定計畫實施水土保持之處理與維
    護者，或違反第23條規定，未在規定期限內改正或實施仍不
    合水土保持技術規範者。」
二、原告所有坐落於桃園縣龜山鄉○路○段○路坑342-8地號山
    坡地內土地（使用分區：林口特定都市計畫保護區、地目：
    林）係屬位於行政院85年1月13日台85農水01335號函核定暨
    省府85年3月6日85農水字第12314號公告之山坡地，其水土
    保持技術規範，亦經行政院農業委員會於85年8月6日85農林
    字第5030375 號函公告在案，有山坡地範圍查詢表、台灣省
    山坡地範圍地段明細表、台灣省85年3 月6 日85農水字第12
    314 號公告附卷可憑。因此，原告就上開土地如欲開挖整地
    ，即應依水土保持法第8 條第1 項第5 款及同法第12條第1
    項之規定，都必須向主管機關（被告）提出申請核准，並擬
    具水土保持計畫送審。惟原告並未依前揭規定申請核准，即
    擅自在上開土地開挖整地，剷除原有植被，改變地形地貌，
    造成土石裸露（違規面積約0 ．1200公頃），影響水土保持
    、水源涵養功能及自然環境景觀，有違規使用山坡地案件現
    場會勘紀錄及照片附案可稽（附於原處分卷證4 ），原告違
    反上開規定之事實可以認定。
三、原告雖主張其不熟悉法令，已按一般認知合法申請、處理，
    無意觸犯法令。獲准整地期間恰巧隔壁林地342-9未經申請
    開闢馬路，被告派員制止，誤認為同一案件或避免被檢舉不
    公平而一併處罰等等。但查，原告就系爭土地申請於農業用
    地准予除草、整地、美化環境，以便土地測量定位及釘樁、
    分割登記，經被告於95年1月4日以府農務字第0940368578號
    函覆略以：除草及美化環境可逕為辦理並應作農業使用…另
    有關整地部分以原地整理，並在土地不移出不運入不變更地
    形地貌便利丈量作業之情況下同意辦理。因此，上開函文被
    告係同意其為便利丈量作業之除草及原地整理，並未同意其
    開挖整地，且依現場會勘紀錄及照片顯示，原告就上述山坡
    地現場已變更地形地貌，顯已逾越被告原核准（即以原地整
    理，並在土石不移出不運入不變更地形地貌便利丈量作業之
    情況下同意辦理）範圍。另上述開挖整地範圍並揭示出售招
    牌看版，原告為方便土地利用及出售土地牟利，假借除草、
    整地美化環境、及釘樁之名，擅自以機具開挖整地剷除雜草
    ，已造成土石裸露，破壞地表及水源涵養，影響該區自然生
    態及環境景觀，原告主張已按一般認知合法申請、處理，無
    意觸犯法令一節，非屬可採。原告所指隔壁鄰地同段342-5
    地號違規開闢道路，當時經共同會勘後，為另一個違規使用
    行為，被告已另案裁處罰鍰，而非原告所稱一併裁罰，亦據
    被告敘明在案。至於原告事後依被告指導植生並且恢復原狀
    ，係依規定在期限內改正之行為，並不能據此而主張免罰。
四、從而被告以原告違反水土保持法第12條第1項第4款及第23條
    第2項規定，依據同法第33條第1項第2款規定裁處原告7萬元
    罰鍰，於法核無不合。訴願決定予以維持，亦屬妥適。原告
    主張前詞，請求撤銷訴願決定及原處分，為無理由，應予駁
    回。
五、本件訴訟標的金額未逾20萬元，為適用簡易程序事件，本判
    決爰不經言詞辯論為之，併此敘明。
據上論結，本件原告之訴為無理由，爰依行政訴訟法第233條、
第98條第3項前段，判決如主文。
中    華    民    國    95    年    12    月   29     日
                              第三庭法  官  陳國成
上為正本係照原本作成。
本件以訴訟事件所涉及之法律見解具有原則性者為限，始得於本
判決送達後20日內向本院提出上訴狀並表明上訴理由，如已於本
判決宣示後送達前提起上訴者，應於判決送達後20日內補具上訴
理由（均按他造人數附繕本），且經最高行政法院許可後方得上
訴。
中    華    民    國    96    年     1    月    2     日
                                    書記官  王英傑


司法院資訊處製作；財團法人民間司法改革基金會備份。
